臺灣高等法院臺中分院民事判決　　　　　96年度上易字第80號
上　訴　人　辛○○
訴訟代理人　黃英傑律師
複代理人　　甲○○律師
　　　　　　庚○○
被上訴人　　戊○○○
訴訟代理人　李清輝律師
複代理人　　己○○
訴訟代理人　丁○○
　　　　　　　　　　　　18號
上列當事人間拆屋還地事件，上訴人對於中華民國96年1月10日
臺灣臺中地方法院95年度訴字第2740號第一審判決提起上訴，本
院於中華民國96年12月12日言詞辯論終結，判決如下：
    主  文
上訴駁回。
第二審訴訟費用由上訴人負擔。
    事實及理由
甲、程序方面：按「訴訟全部或一部之裁判，以他訴訟之法律關
    係是否成立為據者，法院得在他訴訟終結前，以裁定停止訴
    訟程序」，民事訴訟法第182條第1項固有明文，惟仍以本訴
    訟之全部或一部，係以他訴訟之法律關係是否成立為據者，
    始得裁定停止之。經查，本件訴訟係被上訴人本於所有權人
    地位，請求上訴人拆除無權占有土地上所建房屋並交還該土
    地予全體共有人，而上訴人向台灣台中地方法院起訴者（96
    年度訴字第1385號事件）則為分割共有物訴訟，本件訴訟非
    以該訴訟之法律關係是否成立為據，上訴人依上開法條規定
    聲請在上開分割共有物事件確定前，裁定停止本件訴訟程序
    ，尚有未合，自屬不應准許。
乙、實體方面：
壹、聲明部分：
一、上訴人方面：(一)原判決不利於上訴人部分廢棄。(二)上廢棄部
    分，被上訴人在第一審之訴駁回。
二、被上訴人方面：駁回上訴。
貳、陳述及理由部分：
一、被上訴人主張：
(一)、坐落台中縣大甲鎮○里○段338-14地號、地目建、面積2293
    平方公尺土地（以下簡稱系爭土地），為兩造及訴外人陳焙
    桐、陳重義、陳重彬、陳重謨、陳重焜、陳雅珠等人共有，
    上訴人未經全體共有人同意，擅自占用系爭土地如附圖所示
    B部分面積65平方公尺土地建造磚造平房、C 部分面積99平
    方公尺土地飼養家禽及堆置雜物、D部分面積140平方公尺土
    地建造水泥磚造2層樓房、E部分面163平方公尺土地堆置雜
    物、F部分面積18平方公尺土地堆置雜物、G部分面積150平
    方公尺土地建造鐵皮屋、H部分面積70平方公尺土地堆置雜
    物。上訴人雖否認占用前開B、C、G、H部分，惟系爭土地四
    周僅有上訴人居住，衡諸常情，家禽及雜物應為上訴人所飼
    養及堆置無誤。經被上訴人及其他共有人多次請求拆屋還地
    ，上訴人均置之不理，爰依所有權之法律關係，求為命上訴
    人應將坐落系爭土地上，如附圖所示B部分面積0.0065公頃
    、C 部分面積0.0099公頃、D部分面積0.014公頃、E部分面
    積0.0163公頃、F部分面積0.0018公頃、G部分面積0.015號
    公頃、H部分面積0.007公頃土地之地上物拆除，將土地返還
    被上訴人及其他共有人全體，及聲請供擔保宣告假執行之判
    決（原審判決被上訴人應將上開D、E、F部分地上物拆除及
    返還土地，並駁回其餘之請求，被上訴人就敗訴部分，未提
    起上訴，該部分業已確定）。
(二)、在本院補充陳述：上訴人於台中地院93年度重訴字第405號
    請求移轉所有權事件中，自承系爭買賣之出賣人僅丙○○，
    在本件訴訟主張丙○○已得到被上訴人授權出售土地，自屬
    矛盾。另上訴人主張曾向陳培松承租系爭土地，並得其同意
    建屋居住，被上訴人亦否認之。
二、上訴人則以：
(一)、上訴人對於建造附圖所示D部分之房屋及占用D、E、F部分土
    地並不否認，惟辯稱：其使用之部分都是從很久之前就開始
    使用，建屋時原共有人丙○○之父親及陳重謀均有到現場，
    沒有表示反對，嗣上訴人於95年9月間取得系爭土地所有權
    （應有部分1/9）後，共有人陳焙桐之妻知悉上訴人使用系
    爭土地沒有反對等語，資為抗辯。
(二)、在本院補充陳述：
　(1)被上訴人雖否認有授權丙○○處分系爭土地，然丙○○確係
  　有權代理被上訴人及陳雅珠處理系爭土地之買賣事宜，被上
    訴人既已授權丙○○處分系爭土地，自應受土地買賣契約之
    拘束，其請求拆屋還地顯無理由。
  (2)上訴人祖父鄭在及父親鄭清時代就耕作使用系爭土地，迄今
    使用60餘年以上，被上訴人之夫陳培松於85年1月8日去世後
    ，其繼承人為被上訴人、丙○○、陳雅珠，因被上訴人年事
    已高，陳雅珠旅居國外，繼承土地相關事宜，事實上均由丙
    ○○負責處理，丙○○為繳納遺產稅，因而要求上訴人兄弟
    出面購買系爭土地，因上訴人一時籌錢不及，丙○○竟唆使
    其堂兄陳重謀出面提出竊佔告訴，經不起訴處分，竟再提出
    本件訴訟。上訴人對系爭房屋坐落基地，已有60年以上分管
    事實，當時土地原為被上訴人祖父陳坤龍單獨所有，無須其
    他共有人同意，若上訴人係無權占有，以被上訴人年近九旬
    ，何以不在60年前提起訴訟? 況丙○○將系爭土地持分出售
    予上訴人亦近10年之久，被上訴人與丙○○同住一處，難謂
    毫不知情，毫無同意。況土地買賣契約書第3條上亦已明載
    系爭土地無權利瑕疵或其他債務糾紛等語，丙○○亦多次以
    書面表示其繼承持分三分之一，足認陳雅珠、被上訴人有授
    權丙○○處理，被上訴人有何立場提出本件訴訟。
三、兩造就下列事實不爭執，堪信為真，並得採為判決基礎：
(一)、坐落系爭土地上，如附圖（即台灣台中地方法院93年度重訴
    字第405號事件之土地複丈成果圖）所示D、E、F部分為上訴
    人占用，D部分所示建物為上訴人所興建。
(二)、上訴人於87年5月13日與原共有人丙○○訂立土地買賣契約
    書，於95年9月間取得系爭土地所有權應有部分1/9。
四、至於被上訴人主張上訴人係無權占用部分，則為上訴人否認
    ，並以前詞抗辯，是本件爭點為被上訴人使用上開土地部分
    ，是否無權占用？被上訴人請求上訴人拆除地上物並返還土
    地，是否有理由？經查：
(一)、被上訴人主張系爭土地為兩造及訴外人陳焙桐等人共有，附
    圖所示D、E、F部分土地為上訴人占用及建屋等事實，為上
    訴人所自認，並有被上訴人提出之土地登記簿謄本影本及上
    訴人提出之土地買賣契約書、所有權狀、土地複丈成果圖等
    件影本、照片在原審卷為證（見原審卷第8-15頁），堪信為
    真。
(二)、上訴人辯稱其建屋時，經過原土地共有人丙○○之父親及陳
    重謀有到現場並未表示反對，及上訴人取得土地所有權後，
    共有人陳焙桐之妻知悉上訴人使用系爭土地亦未表示反對，
    其有權占用上開土地建屋使用等語。惟查，上訴人聲請訊問
    之證人丙○○在本院證稱略以：伊出售持分予上訴人時，並
    未向上訴人表示其所有房屋坐落之位置沒有任何權利瑕疵，
    共有人無反對之意思，上訴人蓋系爭建物時，亦未經過系爭
    土地共有人之同意，上訴人祖父係伊祖父之佃農，伊祖父當
    初蓋了一棟房子給他們住，後來被大水沖垮，隔了二、三年
    ，上訴人祖父就在原來的地方隨便蓋了土造的房屋，上訴人
    父親也有翻修，後來上訴人將原來的房子拆掉之後，在原來
    的地方興建系爭房屋，我們有請求他拆屋，但上訴人不拆也
    不還我們土地等語（見本院卷第186頁反面、第187頁），上
    訴人對於系爭房屋係其於82年間所蓋一節，亦不否認（見本
    院卷第187頁正反面），是縱其祖父原使用之房屋係被上訴
    人祖父所蓋交付上訴人祖父使用、或上訴人祖父嗣後自行興
    建房屋時原所有權人並未為反對表示等情不虛，然被上訴人
    祖父興建之房屋已遭大水沖毀、而上訴人祖父興建之房屋則
    為上訴人拆除，均已不存在，是上訴人興建系爭房屋時自仍
    需重新獲得共有人之同意，而非當然有權利在房屋原坐落土
    地興建新房屋，是證人丙○○之證詞自不足以為有利於上訴
    人之證據。另證人即介紹丙○○將系爭土地持分出售予上訴
    人之乙○○在本院證稱略以：伊不知丙○○將其持分出售予
    上訴人時是否有告知上訴人其所有房屋坐落之位置沒有權利
    瑕疵，上訴人蓋房子時是否有經過丙○○或其他共有人同意
    伊不知道等語（見本院卷第199頁反面），亦難證明上訴人
    占有上開土地建屋係經過原所有權人或現共有人全體之同意
    ，另參以上訴人在原審已自陳其取得系爭土地所有權後，尚
    未與其他共有人協商分管的問題等語（見原審卷第本46頁）
    ，足見上訴人使用系爭土地如附圖所示D、E、F部分，確實
    未經全體共有人之同意或協議，是上訴人抗辯其使用上開土
    地建屋使用有合法權源，自屬無據，被上訴人主張上訴人無
    權占用，堪信為真。至上訴人另抗辯丙○○已獲得被上訴人
    及陳雅珠之授權代理出售土地等語，縱屬不虛，惟因本件共
    有人並非僅有被上訴人及陳雅珠等人，於上訴人證明其已徵
    得共有人全體同意使用上開土地建屋前，亦難認上訴人有合
    法占用系爭土地之權利，併予明。
(三)、按「各共有人按其應有部分，對於共有物之全部雖有使用收
    益之權。惟共有人對共有物之特定部分使用收益，仍須徵得
    他共人有全體之同意，非謂共有人得對共有物之全部或任何
    一部有自由使用收益之權利。如共有人不顧他共有人之利益
    ，而就共有物之全部或一部任意使用收益，即屬侵害他共有
    人之權利。」、「未經共有人協議分管之共有物，共有人對
    共有物之特定部分占有使用收益，須徵得他共有人全體之同
    意。如未經他共有人全體之同意，而就共有物之全部或一部
    任意占有使用收益，即屬侵害他共有人之權利，他共有人自
    得本於所有權，請求除去其妨害或請求向全體共有人返還其
    占用部分。」（最高法院62年台上字第1803號判例、83年度
    台上字第541號裁判意旨參照）。本件上訴人既未能證明其
    占用上開土地建屋使用，係經共有人全體之同意，是被上訴
    人依所有權及共有之法律關係，請求上訴人拆除附圖所示D
    部分之地上物，並將附圖所示D、E、F部分土地返還被上訴
    人及全體共有人，即屬有據，應予准許。
五、綜上所述，上訴人既未能證明其占用附圖所示D、E、F部分
    土地，及在附圖D部分建屋，係有合法權源，自屬無權占有
    。從而，被上訴人基於所有權人地位，請求被上訴人拆除附
    圖所示D部分之地上物，並將附圖所示D、E、F部分土地返還
    被上訴人及全體共有人，為有理由，原審因而就上開部分為
    上訴人敗訴判決，並依被上訴人陳明，酌定相當擔保金額宣
    告准為假執行，核無不合。上訴論旨指摘原判決此部分不當
    ，求予廢棄改判，為無理由，應予駁回。
六、本件事證已臻明確，兩造其餘攻擊防禦方法及舉證，及其他
    調查證據方法，經審核後認對判決結果不生影響，爰不予一
    一論述。
據上論結，本件上訴為無理由，依民事訴訟法第449條第1項、第
78條，判決如主文。
中　　華　　民　　國　　96　　年　　12　　月　　26　　日
                  民事第六庭　　審判長法　官　袁再興
                                      法　官  盧江陽
                                      法　官  陳賢慧
以上正本係照原本作成。
不得上訴。
                                      書記官　金珍華
中　　華　　民　　國　　96　　年　　12　　月　　27　　日
                                                      Ｃ
